【裁判字號】    96,重訴,83
【裁判日期】    981026
【裁判案由】    給付承攬款
【裁判全文】
臺灣嘉義地方法院民事判決              96年度重訴字第83號
原      告  甲○○
訴訟代理人  顏伯奇律師
被      告  丁○○
            庚○○
                      2巷15.
            詮程營造有限公司
法定代理人  丙○○
訴訟代理人  黃俊仁律師
上列當事人間給付承攬款事件，本院於民國98年10月12日言詞辯
論終結，本院判決如下：
    主  文
被告丁○○與庚○○應連帶給付原告新台幣肆佰萬元，及自民國
九十六年八月十五日起算按年息百分之五計算之利息。
被告丁○○應給付原告捌佰零伍萬陸仟壹佰玖拾捌元，及自民國
九十六年八月十五日起算按年息百分之五計算之利息。
確認建造執照起造人被告詮程營造有限公司之附表所示建物為被
告丁○○所有。
被告丁○○應將其所有如附表所示建物，權利範圍全部，以原告
為抵押權人，辦理債權額為新台幣壹仟貳佰零伍萬陸仟壹佰玖拾
捌元之法定抵押權登記。
訴訟費用由被告詮程營造有限公司負擔百分之五十，被告丁○○
負擔百分之三十三，其餘由被告丁○○與被告庚○○連帶負擔。
本判決第一項於原告以新台幣壹佰參拾肆萬元供擔保後，得假執
行。
本判決第二項於原告以新台幣貳佰陸拾玖萬元供擔保後，得假執
行。
    事實及理由
壹、程序方面：
一、按確認之訴非原告有即受確認判決之法律上利益者，不得提
    起；所謂即受確認判決之法律上利益，係指法律關係之存否
    不明確，原告主觀上認其在法律上之地位有不安之狀態存在
    ，且此種不安之狀態，能以確認判決將之除去者而言，若縱
    經法院判決確認，亦不能除去其不安之狀態者，即難認有受
    確認判決之法律上利益（最高法院52年台上字第1240號判例
    參照）。本件被告詮程營造有限公司（下稱詮程公司）抗辯
    其為附表所示建物之所有權人，惟原告主張被告詮程公司與
    被告丁○○間有借名契約，建物為被告丁○○所有，而實際
    所有權人為何，影響原告請求預為抵押權登記是否可採，是
    原告主觀上在法律上之地位有不安之狀態存在，且此種不安
    之狀態，能以確認判決將之除去，依前開說明，原告提起本
    件確認之訴，自有法律上之確認利益。
二、按訴狀送達後，原告不得將原訴變更或追加他訴。但擴張或
    減縮應受判決事項之聲明者，不在此限，民事訴訟法第255
    條第1項第3款定有明文。本件原告已於民國97年10月15日民
    事準備書狀書狀追加聲明「三、請求確認建築執照起造人被
    告詮程公司之附表建物為丁○○所有」。並減縮聲明四（即
    原聲明三）為：被告丁○○所有如附表所示建物，權利範圍
    全部，以原告為抵押權人，辦理債權額為新台幣（下同）1,
    205萬6,198元之法定抵押權登記，經核與法尚無不合，應予
    准許。
三、本件被告丁○○、庚○○皆經合法通知，未於最後言詞辯論
    期日到場，核無民事訴訟法第386條各款所列情形，爰依原
    告之聲請，由其一造辯論而為判決。
貳、實體部分：
一、原告起訴主張：
  (一)原告與被告丁○○於95年7月8日簽訂工程承攬合約書，約定
    由原告自備材料，興建「台糖合建案好居家43戶新建工程」
    （下稱系爭工程），新建以被告詮程公司為起造人之建物43
    棟，原告依約進行施作，豈料，被告丁○○未按期清償工程
    款，除被告丁○○交付之庚○○發票、丁○○背書，票面金
    額分別為200萬之支票兩紙，均無法獲兌現，且約定由被告
    丁○○應清償之工資及工程款計948萬6,198元，僅清償143
    萬元，尚有805萬6,198元未清償，與未兌現之票款合計
    1,205萬6,198元之承攬債務未清償，屢次催討，被告均置之
    不理。按兩造所簽立之承攬合約書第6款約定「乙方（原告
    ）支領工程款所用之印鑑，應與合約印鑑一樣，其領款辦法
    得如左列辦法，共分十四期（現金支付50﹪，50﹪四十五天
    期票）」，可知本件承攬工程乃分期給付工程款，上述票款
    400萬票款，依據票據法第39、29條規定，庚○○與丁○○
    應負連帶給付責任；被告丁○○所承諾支付之工程款均係到
    期之805萬6,198元承攬報酬款，依據上列約定亦應由被告丁○○給付。
  (二)次按「約定由承攬人供給材料者，其材料之價額，推定為報
    酬之一部」、「承攬之工作為建築物或其他土地上之工作物
    ，或為此等工作物之重大修繕者，承攬人得就承攬關係報酬
    額，對於其工作所附之定作人之不動產，請求定作人為抵押
    權之登記，或對於將來完成之定作人之不動產，請求預為抵
    押權之登記。前項請求，承攬人於開始工作前亦得為之。前
    二項之抵押權登記，如承攬契約已經公證者，承攬人得單獨
    申請之」，民法第490條第2項及第513條定有明文，查原告
    與被告丁○○簽立承攬契約，約定原告施作建物，原告自有
    權要求被告丁○○就承攬報酬範圍要求被告為抵押權登記。
  (三)查被告詮程公司與丁○○所簽定授權書約定「立授權人詮程
    營造工程有限公司，本公司與台灣糖業股份有限公司興建房
    屋『好居家案』，本興建實際真正所有權人為丁○○所有，
    本公司授權丁○○先生全權處理有關事宜，本公司對上開興
    建案有關事宜不得主張任何權利」，足認被告詮程公司與丁○○乃約定好居家建案之建物借名登記在被告詮程公司名下
    ，並無使詮程公司實際取得所有權，丁○○出資興建系爭建
    物，依據上開實務見解，未保存登記之原始取得所有權人自
    屬丁○○，況被告詮程公司迄今未舉證有出資興建之事證。
  (四)因之聲明：
    1.被告丁○○與庚○○應連帶給付原告400萬元，及自起訴
      狀送達被告次日起算按年息百分之五計算之利息。
    2.被告丁○○應給付原告805萬6,198元，及自起訴狀送達被
      告次日起算按年息百分之五計算之利息。
    3.確認建築執照起造人被告詮程公司之附表建物為丁○○所
      有。
    4.被告丁○○所有如附表所示建物，權利範圍全部，以原告
      為抵押權人，辦理債權額為新台幣1,205萬6,198元之法定
      抵押權登記。
    5.第一、二項聲明，原告願供擔保為假執行。
二、對被告抗辯所為之陳述：
  (一)本件被告詮程公司一再主張對於系爭建物（C1、C2、C3、E2
    、E3）有所有權：
  1.依據被告丁○○於98年2月9日以書面向鈞院之陳述「丁○○
    轉讓新營工地股份2000萬元整，交由訴外人戊○○代為返還
    鳳勝水泥款89萬4000元、宜達鐵材料行525萬元整，其他部
    分支付利息」，後由以訴外人戊○○配偶之訴外人黎澤花開
    立票據向宜達鐵材行、鳳勝混凝土清償欠款。可見黎澤花向
    宜達鐵材行、鳳勝混凝土所清償之金錢來源乃丁○○之股份
    對價，並非被告詮程公司向黎澤花借貸而來。
  2.系爭建物之結構體乃原告所施作、屋頂已完成，足以遮風避
    雨之建築物，符合民法第66條之定著物，被告丁○○有獨立
    之不動產所有權。被告詮程公司對於原告屋頂完成並不爭執
    ，僅辯稱有進去粉刷及打底，姑且不論是否真實，依據民法
    第811條規定「動產因附合而為不動產之重要成分者，不動
    產所有人，取得動產所有權」，被告丁○○擁有該粉刷及打
    底材料之所有權，詮程公司並非因此取得建物之所有權，依
    法理充其量僅可向被告丁○○主張不當得利。
  (二)被告詮程公司陳稱95年7月14日切結書第6點「拋棄先訴抗辯
    權」意為拋棄建物所有權云云：
  1.查不動產非以進行登記為必要，縱未登記仍擁有所有權，係
    以實際出資人認定真正所有權人，系爭建物乃丁○○出資興
    建，乃屬於建物所有權人。又被告丁○○與丙○○於建物興
    建前所立授權書載稱「本建案實際真正所有權人為丁○○」
    ，被告丁○○與丙○○對建物所有權之用語相當了解，若被
    告丁○○欲拋棄建物之所有權應陳明拋棄建物之「所有權」
    ，而非以「拋棄先訴抗辯權」代之。
  2.按契約文字業已表示當事人真意，無須別事探求者，即不得
    反捨契約文字而更為曲解（17年上字第1118號判例參照），
    查先訴抗辯權乃保證人可行使之權利，切結書第6點「拋棄
    先訴抗辯權」應係指保證人即原告而言（該段並列立切結書
    人及保證人），自不容又曲解成被告丁○○拋棄建物所有權
    。
  3.被告丁○○與被告詮程公司間之法律關係涉及被告丁○○使
    用被告詮程公司對外銷售預售屋之關係，被告丁○○使用被
    告詮程公司興建好居家方案，向主管機關以被告詮程公司登
    記為起造人關係，此乃兩造所不爭執，被告詮程公司對於被
    告丁○○以該公司名義對外銷售建物，也是會擔心被告丁○○亂搞導致公司壞名稱，因此，被告詮程公司與被告丁○○
    立約時當然會立下停損點，假如被告丁○○做了何事，被告
    詮程公司所立切結書第6點「拋棄先訴抗辯權」、工程承攬
    契約書「放棄銷售及建築工程權」，就是被告詮程公司上述
    考量下所立下之約定。被告丁○○只有讓被告詮程公司進去
    收尾，並不是放棄辛苦出資之建物所有權。
  4.該切結書第6點第2項約定「無論詮程營造自辦和另行招商承
    辦，應俟工程完工，再行結算」，即屬被告丁○○仍有主張
    結算後向被告詮程公司請求之權利，足認被告丁○○並非放
    棄建物所有權。假如被告詮程公司認定該建物均以歸詮程公
    司所有，就可以興建後自行收取客戶之價款，為何還要與戊○○於96年5月7日立下協議切結書，將客戶之價款去償還被
    告丁○○之債務，此並不合理。
  (三)被告詮程公司主張96年1月9日至1月24日從其於土地銀行北
    港分行000-000-000000帳戶匯款1,430萬元給原告云云：
  1.被告詮程公司土地銀行北港分行000-000-000000帳戶乃被告
    詮程公司授權被告丁○○使用之帳戶，且授權使用該帳戶之
    印鑑章，於該帳戶內之資金運用乃被告丁○○自有資金，非
    詮程公司所有。
  2.原告於土地銀行北港分行000-000-000000帳戶，原告亦授權
    被告丁○○使用。
  3.上揭被告詮程公司之土地銀行北港分行之帳戶雖於96年1月9
    日匯款420萬元、1月12日匯款160萬元、1月24日匯款850萬
    元予原告帳戶，惟原告帳戶乃係被告丁○○運用：
  被告丁○○於95年12月26日填單自原告帳戶轉帳予訴外人陳
    美麗。
  被告丁○○於96年1月9日自原告帳戶轉帳予被告庚○○。
  被告丁○○於96年1月24日自行填單匯款500萬元予訴外人許
    金汝、匯款350萬元予黎澤花。
  上揭匯款條據均係被告丁○○親自書寫匯款，該匯款之收款
    人與原告均無關，足認該款項係被告丁○○自行轉帳運用，
    與原告無關。
三、被告方面：
  (一)被告丁○○以下列言詞置辯，並聲明：請求駁回原告之訴。
  1.系爭工程被告丁○○僅做了七成，實際上是由原告施做的，
    後來因為一些問題原告停工，後續工程由被告詮程公司找人
    完成的。
  2.被告丁○○確有積欠原告票款400萬元及工程款805萬6,198
    元。
  3.系爭工程的使用執照是由原告所申請，被告丁○○有2,000
    萬元在戊○○處，戊○○要幫被告丁○○給付給原告，但未
    給付。
  4.被告丁○○並未簽立拋棄書，但有簽立一份切結書，惟此份
    切結書係在受強暴脅迫之下所簽立。
  (二)被告庚○○並未於言詞辯論期日到場，亦未以書狀做任何聲
    明及陳述。
  (三)被告詮程公司則以下列言詞置辯，並聲明：原告之訴及假執
    行之聲請均駁回。
  1.本件原告與被告丁○○間，就台糖合建案好居家43戶新建工
    程，簽訂一份工程承攬合約書。前開原告與被告丁○○間之
    工程承攬合約書之工程地點為嘉義縣朴子市○○段第210地
    號土地。前開台糖好居家新建工程之43戶中，僅有如原告起
    訴狀附表所示編號B3、B5-B13、B15-B18、C1-C3、E2-E3共
    19戶之建物起造人為被告詮程有限公司、其餘部分A1-A3、A
    5-A13、A15-A17之起造人則為台糖公司。前開台糖好居家新
    建工程於96年4月10日復由被告丁○○與原告簽訂1紙工程轉
    讓書，約定原告將承包之台糖好居家新建工程轉讓給被告丁○○。
  2.被告詮程公司曾與被告丁○○就前開台糖好居家新建工程43
    戶之承包施作及銷售簽定1份承攬契約切結書，而原告則為
    該份承攬契約切結書之連帶保證人。依據此一切結書約定，
    立切結書人如有第6點所約定之違約情況之一者，立切結書
    人（丁○○）及保證人（原告）應負賠償責任並拋棄先訴抗
    辯權及民法第745條及第752條之抗辯權【第六點】。又承攬
    人（丁○○）有不能履行其應負義務或賠償款項時，其連帶
    保證人（原告）應負一切全責，代為完成工程或代為賠償款
    項，並無條件賠償詮程營造之一切損失【第七點】。由上簽
    約之情形可知：原告與被告丁○○2人基於合意，由丁○○
    為承攬人，出面向出資建造台糖好居家43戶新建工程之詮程
    公司承攬工程之施工及銷售業務，而由原告為該工程施工及
    銷售業務之契約責任連帶保證人。因此，前開台糖好居家43
    戶新建工程建物之所有人為詮程公司，且部分建物亦直接以
    詮程公司為建物起造人。而被告詮程公司為定作人之台糖好
    居家43戶新建工程的承攬人為丁○○。原告並非此一工程之
    承攬人。
  3.再者，民法第513條第1項固明定：「承攬之工作為建築物或
    其他土地上之工作物，或為此等工作物之重大修繕者，承攬
    人得就承攬關係報酬額，對於其工作所附之定作人之不動產
    ，請求定作人為抵押權之登記」。然此法定抵押權之請求登
    記，係以有承攬關係報酬額為前提，且請求登記法定抵押權
    之工作物建築物，係以附於定作人所有之工作上或建築物上
    為前提。本件，依原告起訴所述之事實及理由即明顯可知，
    其對於詮程公司並無任何承攬關係報酬額之存在。且其起訴
    所欲請求為法定抵押權登記之工作物為詮程公司所有，並非
    與其有債權債務糾紛之被告丁○○所有。從而，原告以其與
    丁○○間之債權債務糾紛，遽對詮程公司所有之工作物建築
    物主張有法定抵押權之存在云云，誠屬誤解法令，當然於法
    不合。遑論詮程公司乃是其債權人，並非積欠其承攬報酬之
    債務人。
  4.被告公司曾與丁○○就系爭台糖好居家新建工程43戶之承包
    施作及銷售簽定1份承攬契約切結書，原告且為該份承攬契
    約切結書之連帶保證人。被告丁○○向被告公司承攬前開台
    糖好居家43戶新建工程之施作及銷售業務後，未依合約約定
    履行，半途落跑，致生損害於被告公司。此一損害賠償責任
    ，依前開切結書之約定，原本即應由原告與丁○○2人連帶
    負損害賠償責任。因此，原告與被告丁○○2人都是詮程公
    司之債務人，彼2人依前開切結書之約定，對詮程公司均應
    負起損害賠償債務人之責任，丁○○並非詮程公司之債權人
    。至於原告則與丁○○同為詮程公司之債務人。
  5.被告詮程公司在接手系爭建物興建工程後，為求工地工程可
    以順利進行，於停工前曾先後代替被告丁○○給付下列工程
    款項：
  96年1月23日代向訴外人高良福調借1,330萬元，並匯入當時
    被告丁○○使用之土地銀行北港分行被告公司之帳戶內（帳
    號：000-000-000000），隔天並由該帳戶內領現再匯給原告
    850萬元。
  96年元月初由被告丁○○持支票，說工地要發放工資，請被
    告詮程公司法定代理人丙○○代向訴外人戊○○調借現金20
    0萬元。
  96年3月初原告沒有支付小包款項，小包已圍堵工地抗議多
    日，被告詮程公司法定代理人丙○○於3月15日再向戊○○
    調借400萬元（扣除利息後剩373萬7,000元）至工地發放。
  96年4月23日詮程公司法定代理人丙○○代償還被告丁○○
    96年元月上旬向戊○○調借現金給包商發放工資之400萬元
    。
  尚有黎澤花代墊支付原告積欠之材料商款項共計645萬2,36
    8元。
  被告詮程公司亦於96年11月有另僱請包商進場施做C、D、E
    棟12 戶進行粉刷、磁磚、裝修工程，已發放386萬元。
  該「好居家」新建工程被告丁○○向戊○○借貸土地款9,80
    0萬元及A、B區修繕工程費分別為900萬元及1,800萬元，借
    貸金額共計1億2,500萬元。該筆借貸利息因被告丁○○於96
    年4月下旬即避不見面，後來皆由被告詮程公司出面協商修
    繕工程及支付利息，如以停工期5個月，加上AB區修繕完工
    至交屋完成為期3.5個月計算（以月利率2%計算），共代償
    墊付工地借款利息共計約2,125萬元。
  「好居家」新建工程案之未繳納而由被告詮程公司代墊付之
    稅金：
  (1)營業稅發票短付：5,580萬×5%＝27萬9,000元
  (2)年終營所稅：每戶售價平均約720萬×40%（建物款應開立每
    戶之發票金額為288萬），720萬×60%為土地款（此部份免
    稅），每戶須開立288萬之建物款發票，應付稅款即288萬×
    43戶×3%＝371萬5,200元。
  (3)稅金部分合計共650萬5,200元（279,000＋3,715,200＝6,50
    5,200）。
  綜上所述，被告詮程公司法定代理人丙○○自96年元月停工
    前、後開始，所代墊調現墊付「好居家」工地之款項總計6,
    110萬1,568元。
四、下列事項為兩造所不爭執，應堪認定：（本院刪除若干項次
    ）
  (一)原告與被告丁○○於95年7月8日簽訂工程承攬合約書，約定
    由原告自備材料，興建系爭工程。
  (二)被告丁○○為支付系爭工程之工程款予原告，簽發並交付以
    被告庚○○為發票人，付款人為臺灣土地銀行草屯分行，而
    由被告丁○○背書，支票號碼為CWA0000000、CWA0000000，
    票面金額均為200萬元之支票2張，而此2張支票均未獲兌現
    。
  (三)原告與被告丁○○於96年4月間，結算工程款，被告丁○○
    尚積欠原告805萬6,198元。
  (四)原告與被告丁○○於96年4月10日簽立工程轉讓書，約定由
    原告將系爭工程轉讓與被告丁○○。
  (五)被告丁○○曾簽立工程承攬拋棄書，交與被告公司。
  (六)系爭工程新建之建物C1-C3、E2-E3建造執照所載之起造人為
    被告公司。
五、兩造爭執事項：
  (一)系爭工程之定作人為被告詮程公司或被告丁○○？即被告詮
    程公司與被告丁○○係承攬之法律關係？抑或借牌之法律關
    係？
  (二)附表所示建物所有權人為被告詮程公司？或被告丁○○？
  (三)原告對於系爭建物可否主張法定抵押權之登記？
六、本院之判斷：
  (一)系爭工程之定作人為被告詮程公司或被告丁○○？即被告詮
    程公司與被告丁○○係承攬之法律關係？抑或借牌之法律關
    係？
  1.原告主張系爭工程之定作人為被告丁○○，丁○○向被告公
    司借牌，伊為承攬人等語，被告公司否認之，辯稱：其為定
    作人，交由丁○○承攬，原告為保證人云云。查被告丁○○
    陳稱：被告公司只是借名讓我使用而已等語（本院97年8月
    19 日審理筆錄參照），與原告主張相符。證人即系爭工程
    工地主任乙○○證稱：這件工程是丁○○向詮程公司借牌承
    攬的，是丁○○直接向買房子的客戶收錢，我的薪水是丁○○付給公司，公司再付給我，他向公司借我去工地處理事情
    等語（本院97年5月6日審理筆錄，卷二，第五頁、第7頁）
    ，乙○○受雇於被告公司，衡情當無故為不利於被告公司之
    證詞之可能，又乙○○上開證詞核與證人己○○證述：系爭
    工程是我借詮程公司的牌與台糖合建，94、95年間，我是看
    台糖網站的公告，台糖徵求合建的廠商，因為資格是要乙級
    以上營造廠，我是丙級的牌，我找詮程公司洪董事長向他借
    牌，後來因為開腦不能再做，洪董事長介紹丁○○繼續做等
    語（本院97年9月30日審理筆錄，卷二，第122頁、第123頁
    ）相符，亦與原告所提出、被告不爭執真正之授權書所載：
    「本興建按實際真正所有權人為丁○○所有，故本公司（按
    即被告公司）授權丁○○先生全權處理有關事宜，本公司對
    於上開興建案（按即系爭工程）有關事宜不得主張任何權利
    。」（卷二，第87頁）互相吻合。足見被告丁○○有與被告
    詮程公司約定，借牌興建系爭工程。
  2.被告公司負責人丙○○固陳稱：系爭工程之前是己○○與詮
    程公司合夥承攬，95年己○○中風，就將整個工程轉讓給丁○○承作云云（本院98年1月12日審理筆錄，卷二，第215頁
    ），並當庭提出工程協議合約書為證，惟查該合約書約定：
    「資金均由甲方（即被告丁○○）負責支出，盈虧也由甲方
    負責。」、「甲方丁○○先生、甲○○先生在本工程施工中
    如有違法、事故發生或應負其他預售賠償責任等情事，概由
    甲方負全責，與乙方無涉。前揭工程的應納稅金、規費或其
    他因工程同衍生之費用悉由甲方負責繳清。」、「工程完工
    後之交屋以及完工後之保固責任，亦均委由甲方始終負責。
    」等（卷二，第230頁至第232頁），若被告詮程公司為系爭
    工程之定作人，其自應負起定作人之責，何以丁○○與被告
    詮程公司約定工程所需資金、稅金、規費等費用、保固責任
    及盈虧均由被告丁○○負責？又何以因工程衍生之損害賠償
    責任與被告詮程公司無涉？凡此，均足證系爭工程並非被告
    丁○○與詮程公司合夥承攬，或詮程公司交予被告丁○○承
    攬甚明。
  3.被告詮程公司復舉丁○○所書立之切結書1紙（下稱切結書A
    ，卷一，第94頁），抗辯：其與甲○○間並無任何承攬關係
    ，丁○○承攬系爭工程時，2人均向被告公司表示願意負責
    興建完成並銷售，甲○○且為切結書之連帶保證人云云。惟
    細繹系爭切結書A之內容：「（系爭工程）擬交付丁○○先
    生承包施工及銷售」、「工程完工後之交屋及完工後之保固
    責任，亦均委由丁○○先生負完全責任」（第5條）等，均
    係工程施工及完工銷售後，權利義務之歸屬事項，若被告公
    司與丁○○間有承攬關係，為何切結書對承攬期間、承攬報
    酬及瑕疵擔保等事項，反而未置一詞，此實與常情相違。反
    觀系爭切結書A第2條約定：「本案實際負責操盤運作為丁○○先生」，適足以證明被告丁○○為系爭工程之定作人及原
    始起造人。
  4.被告詮程公司再辯稱：詮程公司與丁○○簽立工程合約協議
    書之同時，簽有切結書（下稱切結書B，卷三，第20頁至第
    23頁），然丁○○有違反切結書B第6條第1項、同條第2項、
    同條第3項、同條第4項之行為，原告與丁○○理應放棄先訴
    抗辯權及賠償詮程公司所受一切損失，又切結書B第8條規定
    ，交付工程承攬拋棄書，本公司願全力配合完成本工程，如
    有無法完成該案工程之情形時，願由詮程公司全權處理絕無
    異議，故原告已無權對本案作任何求償分配動作；丁○○於
    96年2、3月爆發財務危機後，整個工地停工，詮程公司為保
    護客戶購屋權利及自己商譽，詮程公司出面向丁○○金主戊○○及丁○○協商如何補救，三方於96年3月13日協商由戊○○拿錢修繕後續工程，結果又爆發一屋多賣之情事，詮程
    公司眼看事情持續惡化，乃邀丁○○簽立協議書（卷三，第
    116頁），內容載明：終止對丁○○授權書內容所載授權事
    項之全部授權云云，並提出切結書B、拋棄書、協議書為證
    ，被告詮程公司上開所辯，無非其與丁○○間之法律關係業
    已終止，原告與丁○○對系爭工程無權作任何主張。惟查，
    即使丁○○確實有被告詮程公司所指之違約情事，然切結書
    B第6條所指「立切結書人及保證人應負賠償責任」，應係原
    告與丁○○應賠償詮程公司損失之意，而「拋棄先訴抗辯權
    」，丙○○證述係如有違約願拋棄權利，任由處置，不再抗
    辯之意（本院98年3月18日、9月28日審理筆錄，卷三，第94
    頁、第227頁），應無具體之法律上意義，至「願由詮程營
    造工程有限公司全權處理，絕無異議」，連結上文（即如有
    無法完成該案工程之情形時）觀察，應係建物由詮程公司接
    手興建之意，而拋棄書所載「如有違反……本公司同意解除
    合約，並無條件放棄銷售及建築工程權並放棄先訴抗辯權，
    …」，應係重申前開放棄興建建物，由詮程公司接手興建之
    意。綜上，切結書B、拋棄書並未就因故未能施工時，建物
    所有權之歸屬，有所約定。再被告詮程公司與丁○○所立之
    協議書，第1條之約定為「乙方（即被告詮程公司）自簽立
    本協議書之日起，終止對甲方（即丁○○）所為如附件所示
    授權書內容所載授權事項之全部授權，附件所示之授權書自
    即日起失其效力，……」，而附件則記載「授權丁○○全權
    處理嘉義縣嘉朴段210地號（好居家）案，該授權內容：（
    投資、興造、銷售、申請使用執照、保存登記過戶貸款及台
    糖合建事宜）該案所專用印鑑不得擅自變更及違法使用，授
    權期限自即日起至該案全部過戶交屋完成。」（卷三，第
    117頁），從文義觀之，被告詮程公司係終止其授權丁○○
    使用詮程公司印鑑之關係，並非就建物所有權之歸屬有所約
    定。故被告詮程公司上開辯解，自難憑採。
  5.綜上，被告丁○○係向被告詮程公司借牌興建系爭工程，丁○○應為系爭工程之定作人及原始起造人乙節，堪可認定。
  (二)附表所示建物所有權人為被告公司？或被告丁○○？
    查民法第66條第1項所謂定著物指非土地之構成分，繼續附
    著於土地而達一定經濟上目的不易移動其所在之物而言，司
    法院大法官會議釋字第93號可資參酌。又附表所示建物即系
    爭工程C1、C2、C3、E2、E3建物（卷一，第7頁，卷二，第
    140頁），原告陳稱：C、D、E棟都灌漿完成，板模也拆下來
    了，屋頂已經完工等語，丙○○證稱：C、D、E棟只有結構
    體完成，是原告做的，約完成50％左右，屋頂完成，但都沒
    有粉光及油漆，就是粗坯，接手的粉刷及打底是我們做的等
    語（本院98年3月18日、4月8日審理筆錄，卷三，第95頁、
    第134 頁），足見附表所示建物，已能遮風避雨，有經濟價
    值，故於被告丁○○停工時，附表所示建物已屬民法上獨立
    之物，自應由原始起造人即被告丁○○取得所有權。
  (三)原告對於系爭建物可否主張法定抵押權之登記？
    按承攬之工作為建築物或其他土地上之工作物，或為此等工
    作物之重大修繕者，承攬人得就承攬關係報酬額，對於其工
    作所附之定作人之不動產，請求定作人為抵押權之登記；或
    對於將來完成之定作人之不動產，請求預為抵押權之登記。
    民法第513條第1項定有明文。而條文所稱之承攬關係報酬額
    ，即係承攬人之承攬報酬債權本身。查系爭工程實係被告丁○○向被告詮程公司借牌施作乙節，已如上(一)所述，且原告
    與被告丁○○於95年7月8日簽訂工程承攬合約書，約定由原
    告自備材料興建系爭工程，亦為兩造不爭執（參見不爭執事
    項(一)），足見原告與被告丁○○間，確實有承攬關係存在。
    又被告丁○○因給付工程款，簽發金額均為200萬元之支票2
    張予原告，嗣於96年4月間，又結算工程款，計積欠原告805
    萬6,198元乙情，為兩造不爭執（參見不爭執事項(二)、(三)）
    ，故被告丁○○積欠原告工程報酬1,205萬6,198元。揆諸上
    揭說明，原告自得請求被告丁○○將附表所示建物之權利範
    圍全部，為原告辦理債權額1,205萬6,198元之法定抵押權登
    記。
七、末按給付無確定期限者，債務人於債權人得請求給付時，經
    其催告而未為給付，自受催告時起，負遲延責任。其經債權
    人起訴而送達訴狀，或依督促程序送達支付命令，或為其他
    相類之行為者，與催告有同一之效力。民法第229條第2項定
    明文。又遲延之債務，以支付金錢為標的者，債權人得請求
    依法定利率計算之遲延利息。應付利息之債務，其利率未經
    約定，亦無法律可據者，週年利率為百分之五。同法第233
    條第1項本文、第203條亦定有明文。從而，原告(一)依據票據
    關係請求被告丁○○與庚○○連帶給付400萬元，及自起訴
    狀繕本送達翌日即96年8月15日起，按年息百分之五計算之
    利息；(二)依據承攬契約關係請求被告丁○○給付805萬6,198
    元，及自起訴狀繕本送達翌日即96年8月15日起，按年息百
    分之五計算之利息；(三)請求確認附表所示之建物為被告丁○○所有；(四)依民法第513條第1項規定，請求被告丁○○將附
    表所示之建物之權利範圍全部，為原告辦理債權額為1,205
    萬6,198元之法定抵押權登記，均有理由，應予准許。
八、金錢請求部分，原告陳明願供擔保聲請宣告假執行，核無不
    合，爰酌定相當之擔保金額宣告之。
九、本件事證已臻明確，兩造其餘主張陳述及所提之證據，經本
    院審酌後，核於本件判決之結果均無影響，自毋庸一一論列
    ，附此敘明。
十、據上論結：原告之訴為有理由，依民事訴訟法第385條第1項
    前段、第390條第2項、第78條、第85條第1項後段、第85條
    第2項，判決如主文。
中    華    民    國    98    年    10    月    26    日
                  民事第一庭法  官  張鶴齡
以上正本係照原本作成
如對本判決上訴須於判決送達後20日內向本院提出上訴狀
中    華    民    國    98    年    10    月    26    日
                            書記官  王博昭
附表
┌───────────┬────────────┐
│    建物門牌號碼      │坐落之基地地號          │
├───────────┼────────────┤
│嘉義縣朴子市大葛里24鄰│朴子市○○段210之24地號 │
│吉祥五街西段17號      │                        │
├───────────┼────────────┤
│嘉義縣朴子市大葛里24鄰│朴子市○○段210之25地號 │
│吉祥五街西段19號      │                        │
├───────────┼────────────┤
│嘉義縣朴子市大葛里24鄰│朴子市○○段210之26地號 │
│吉祥五街西段21號      │                        │
├───────────┼────────────┤
│嘉義縣朴子市大葛里24鄰│朴子市○○段210之44地號 │
│吉祥五街西段1之2號    │                        │
├───────────┼────────────┤
│嘉義縣朴子市大葛里24鄰│朴子市○○段210之45地號 │
│吉祥五街西段1之3號    │                        │
└───────────┴────────────┘


司法院資訊處製作；財團法人民間司法改革基金會備份。
